臺灣高等法院臺南分院刑事判決　　　　　九十一年度上訴字第四九號　Ａ
　　　上　訴　人　臺灣雲林地方法院檢察署檢察官
　　　被　　　告　乙　○　○
　　　選任辯護人　向　文　英
右上訴人因被告殺人未遂案件，不服臺灣雲林地方法院九十一年度訴字第一四０號中
華民國九十年十一月八日第一審判決（起訴案號：臺灣雲林地方法院檢察署八十九年
度偵字第二三五０號），提起上訴，本院判決如左：
      主      文
原判決撤銷。
乙○○連續傷害人之身體，處有期徒刑拾月。
扣案西瓜刀一把沒收。
      事      實
一、乙○○在雲林縣西螺鎮○○○路十二號開設紋身館，因乙○○幫丁○○之妻在胸
    部紋身，丁○○甚為不滿，於八十八年六月五日二十三時三十分許，由其舅舅丙○○駕駛其所有車牌號碼ＳＨ–９５７６號自小客車，載丁○○至雲林縣西螺鎮
    ○○○路十二號乙○○經營之紋身館理論，因甫進門丁○○即對乙○○辱穢語
    ，乙○○乃揪住丁○○衣領而起衝突，乙○○竟基於傷害人身之概括犯意，在其
    工作邊桌下取出西瓜刀一把，朝丁○○揮砍，丙○○在門外停車見狀不及熄火
    即衝入救援，此時在場之戊○○乃立即衝出門外，並於門口與丙○○擦身而過，
    見丙○○所有ＳＨ–９５７６號自小客車尚未熄火，即駕駛該車前去雲林縣警察
    局西螺分局西螺派出所報案，乙○○承前開犯意亦朝丙○○砍下，致丁○○受有
    右上臂深切割傷併神經肌肉斷裂、右手腕切割傷併肌腱斷裂、右手指多處切割傷
    ；丙○○受有額頭中央深撕裂傷等傷害。乙○○於砍傷丙○○倒地後，，攜帶西
    瓜刀逃至彰化銀行西螺分行前，將刀棄置於該銀行前停放車輛下方後，始打電話
    向警方報案（警方前來處理並未向警方承認其砍人，不合自首要件），經警查明
    案情後，會同警方起出該西瓜刀。
二、案經丁○○及丙○○訴請雲林縣警察局西螺分局移送臺灣雲林地方法院檢察署偵
    查起訴。
      理      由
一、訊之被告乙○○固承於上開時地，持西瓜刀砍傷丁○○及丙○○，惟矢口否認有
    殺人犯意，辯稱：當時伊正為客戶戊○○紋身，丁○○與丙○○二人先後衝進伊
    之紋身館，罵伊一句「三字經」後，即開始毆打伊，伊被打倒在椅子上，才在急
    忙間拿起煙灰缸及先前置於桌下準備平時切西瓜用之西瓜刀防衛，並趁其中有人
    要拿椅子打被告時，才甩掉另一人，跑到一公里外之彰化銀行西螺分行，打電話
    報警，係屬正當防衛，並沒有要傷害或殺害他們的意思云云。
二、經查：
  (一)被告乙○○於前揭時地持西瓜刀砍傷告訴人丁○○與丙○○二人，並造成告訴人
    二人前揭之傷害之事實，為被告所自承，並經告訴人指訴歷歷，核與在場目睹證
    人戊○○及受理警員己○○結證情節相符，復有丁○○、丙○○診斷證明書二紙
    、照片五張在偵卷可稽，並有扣案之西瓜刀一把可佐。又證人即本案承辦警員己○○於偵查中亦證稱：「．．．西瓜刀上有血跡，郭木全詢問他（指被告乙○○
    ），他說是他砍殺丁○○、丙○○所留下來的，我也有在現場有聽到，是在派出
    所內問他，巡官也有聽到」等情亦相符合，另被害人二人受有前揭傷害，經檢察
    官當庭勘驗屬實，被告砍傷被害人二人，事證明確，自堪信為屬實。
  (二)本案據告訴人丁○○於原審指稱：「．．．，我進去時，現場看到被告他在和別
    人說話，我進去是要問被告幫我太太刺青的事情，結果被告一聲不響就拿西瓜刀
    砍我們．．．。」及丙○○證稱：「．．．車子還沒熄火時，就看到被告拿西瓜
    刀砍我的姪子丁○○，我就馬上下車，去要跟被告說有事好好說，被告就拿西瓜
    刀從我額頭砍下來．．．」等語；丙○○陳稱：「．．．，我抓住被告的手，跟
    他說有什麼事，用說的就好，被告還繼續揮舞西瓜刀．．．」等語。核與案發時
    適有證人戊○○在紋身紋身，現埸目睹，據戊○○到庭結證稱：「我去那裡紋
    身，正好在休息，丁○○進來，被告與丁○○發生口角，被告就拿起刀子砍丁○○，砍後丙○○才進來說不要動刀，被告也將丙○○砍下了。」、「（當時丁○○是一人進來或結伴進來？）他一人進來，當時我正好要出去有見到丙○○，後
    來我聽到老闆叫我名字，我轉身才看到丙○○被被告砍到。」、「（告訴人二人
    如何進來？）當時告訴人二人是一前一後，丁○○用跑的進來，我出去時與丙○○擦身而過，丙○○是走路進來的。」（以上詳本院九十一年一月十六日調查筆
    錄），等情相符。且此現場情節為現場證人戊○○目睹，自堪信為真實。至於被
    告事後自行對證人戊○○錄音，要求對戊○○測謊，因此錄音係屬違法取得，應
    無證據能力，辯護人以此錄音內容認證人所述不一，聲請測謊，應無必要，合予
    敘明。
  (三)本案發生時係在深夜十一點三十分許，由丙○○駕駛前開自用小客車載丁○○到
    被告於上址所開設之紋身館門外停車，丙○○未及將車熄火，丁○○即先進入被
    告上開紋身館，當時被告正與紋身客戶戊○○聊天，而丁○○於進入紋身館後，
    隨即辱罵被告穢語後，發生口角，被告即持西瓜刀砍丁○○，戊○○見狀有意閃
    避，丙○○見狀立即進入救援，戊○○因害怕而未經丙○○之同意，即駕駛上開
    丙○○停在該處而未熄火之小客車，前往西螺派出所報案等情，已據證人戊○○
    結證在卷。雖證人即前開所受理戊○○報案之警員己○○於偵查中證稱：「他（
    戊○○）說有二位男子到西螺鎮○○○路十二號拿刀子要殺乙○○，．．．」等
    語明確。但證人戊○○於原審具結證稱：未見告訴人二人有持刀之情事，而被害
    人丙○○徒手進入紋身，以及未看見被害人攜帶兇器，亦經被告於本院供承在
    卷（詳本院九十一年二月八日調查筆錄）；另在場目擊證人戊○○亦未見被害人
    攜帶兇器（詳警卷第三頁反面、原審卷第四二頁），是上開承辦警員所稱：戊○○說有二位男子到西螺鎮○○○路十二號拿刀子要殺乙○○等語，應是證人戊○○向警報案時，由於當時情況急迫與場面混亂，致未看清楚所產生之誤會。
三、按刑法上之正當防衛以遇有現在不法之侵害為前提，如不法侵害尚未發生，即無
    防衛之可言，最高法院二十七年上字第二八七九號判例可資參照。本案被告於被
    害人二人，先後進入紋身館時，被告即先發制人，持西瓜刀砍傷丁○○，已如前
    述，且被告乙○○事先在其工作場所預備之兇器西瓜刀，長達五十公分（含木柄
    部分十一．五公分）、單刃、銳利，業經本院合議庭勘驗無誤，而被害人二人係
    徒手，業經被告供承在卷，並據證人戊○○證述明確，堪信無訛。被告對不法侵
    害尚未發生前，先發制人，即非對於現在之不法侵害，加以防衛，核與刑法第二
    十三條之規定，顯屬不符。
四、至於被告右肩亦受有一深傷四Ⅹ二Ⅹ一公分之刀傷，已據證人即當時負責巡邏勤
    務接到報案通知後前往現場處理，及至彰化銀行西螺分行載被告至西螺慈愛醫院
    就醫之員警甲○○及張麟壽二人結證無誤，並有慈愛綜合醫院彭懋德（被告冒名
    就醫）急診病歷在卷可稽，自堪為真實，惟依前述當時僅被告一人持西瓜刀砍人
    ，被害人均徒手，詳如前述，是被告右肩傷，應屬其揮砍被害人時自行劃傷。又
    雖被告身高只有約一百六十公分，且身材瘦小，而告訴人二人之身材均比被告高
    大、壯碩，但均非被告得以持刀先發制人之正當理由，更何況係對徒手之人舉刀
    揮砍，更非正當之防衛。另被告確於案發後僅穿著內褲持上開西瓜刀至距離現場
    五百公尺以上之彰化銀行西螺分行，以電話向西螺派出所報案，再由承辦警員甲○○、張麟壽二人至該處將其載送至西螺慈愛醫院就醫後，由其他員警帶回派出
    所處理等情，業據證人甲○○、張麟壽結證明確，但依被告與被害人二人傷勢比
    較，尚難認其匆促離開現場，即受有不法侵害，進而主張持刀砍人係實施之防衛
    行為。
五、按殺人罪之成立，須於實施殺害時，即具有使其喪失生命之故意，倘缺乏此種故
    意，僅在使其成為傷害，而結果致傷害者，衹與使人受傷害之規定相當，要難遽
    以殺人未遂論處。本案被告在雲林縣西螺鎮○○○路十二號紋身館工作邊桌下
    取出西瓜刀一把，於丁○○與丙○○前來埋論時，即持該西瓜刀砍丁○○及丙○○，致丁○○受有右上臂深切割傷併神經肌肉斷裂、右手腕切割傷併肌腱斷裂、
    右手指多處切割傷；丙○○受有額頭中央深撕裂傷等傷害，而被害人二人所受之
    傷害，除丙○○額頭部位之傷害外，其餘均在手臂，非屬要害；而丙○○上開額
    頭部位之刀傷，雖長約有七至八公分，然僅屬皮肉之傷，並未傷及頭骨，有上開
    診斷證明書及照片可佐，其餘傷害，則係在左手手背大姆指部分約三至四公分之
    「Ｖ」字形、和左手手臂約七至八公分之「Ｓ」形之刀傷等傷害，業經原審當庭
    勘驗明確。另丁○○所受之傷害，其傷口均不深，有渠二人之前開受傷照片可參
    。雖被告所使用之兇器為西瓜刀，長達五十公分（含木柄部分十一．五公分）、
    單刃、銳利，業經本院合議庭勘驗無誤，應就被告所使用兇器與被告二人受傷害
    整體觀察，自不得僅因被告所使用兇器，可以取人性命即認有殺人故意。核被告
    所為，係犯刑法第二百七十七條第一項傷害罪，公訴人認被告係犯殺人未遂罪，
    起訴法條，顯有未洽，應予變更。被告所為傷害丁○○及丙○○行為，時間緊接
    ，所犯罪名相同，顯係出於概括之犯意為之，為連續犯，爰依刑法第五十六條之
    規定以一罪論，並加重其刑。
六、被告既於前揭時、地持西瓜砍傷被害人二人，事證明確。原審疏未詳查，遽認被
    告所為應屬正當防衛行為，且未過當，因予被告無罪判決之諭知，即有疏略。檢
    察官上訴意旨，執此認被告係犯殺人未遂罪嫌，指摘原判決不當，雖無理由，然
    原判決既有可議，自屬無可維持，應由本院將原判決撤銷改判。爰審酌被告之素
    行、智識程度、前妨害兵役前科紀錄，有臺灣高等法院被告全國前案紀錄表在卷
    可按，與於工作處所準備西瓜刀犯罪之動機、手段殘忍，及犯罪後毫無悔意等一
    切情狀，量處如主文第二項所示之刑，以資懲儆。扣案西瓜刀乙把，係被告所有
    供犯傷害罪所有之物，併予宣告沒收。
七、被告經合法傳喚，無正當理由不到庭，爰不待其陳述逕行判決。
據上論斷，應依刑事訴訟法第三百六十九條第一項前段、第三百六十四條、第三百條
、第二百九十九條第一項前段、第三百七十一條，刑法第五十六條、第二百七十七條
、第三十八條第一項第二款、罰金罰鍰提高標準條例第一條前段，判決如主文。
本案經檢察官廖椿堅到庭執行職務。
中    華    民    國      九十一      年      四      月        二      日
                                  臺灣高等法院臺南分院刑事第一庭
                                      審判長法官  茆    臺    雲
                                            法官  董    武    全
                                            法官  李文    福
右正本證明與原本無異。
被告不得上訴。
檢察官如不服本判決，應於判決送達後十日內向本院提出上訴書。
                                      法院書記官  李    良    倩
中    華    民    國      九十一      年      四      月        四      日
附錄：本判決論罪法條
刑法第二百七十七條
傷害人之身體或健康者，處三年以下有期徒刑、拘役或一千元以下罰金。
犯前項之罪因而致人於死者，處無期徒刑或七年以上有期徒刑；致重傷者，處三年以
上十年以下有期徒刑。
